---
title: "Projekt2"
author: "Natalia Głodek"
date: "19 01 2022"
output: html_document
---

```{r include=FALSE}

library(dplyr)
library(tidyr)
library(ggplot2)
library(ggraph)
library(igraph)
library(tidyverse)
library(dygraphs)
library(xts)  
library(lubridate)
library(plotly)
library(viridis)
library(hrbrthemes)
library(maps)
library(readr)
library(CGPfunctions)

```

# Wczytywanie danych

Swoją pracę rozpoczęłam od przygotowania bazy danych.W porozumieniu z firmą X weszłam w posiadanie danych sprzedażowych za rok 2017 oraz 2018. Firma zajmuje się detaliczną oraz hurtową dystrybucją odzieży i tekstyliów w Polsce. Dostarczone dane zostały odpowiednio okrojone poprzez usunięcie rekordów z topowymi klientami. Zobowiązałam się również, iż w związku z ustawą RODO, usunę wszystkie dane osobowe, pozwalające na identyfikację klientów firmy. Dlatego usunęłam kolumny przedstawiające szczegółowe dane adresowe i kontaktowe. Nazwy kontrahentów podmieniłam na nazwiska olimpijczyków z zewnętrznej bazy danych. Dostarczone baza została wyeksportowana z systemu ERP firmy X i zapisana w postaci pliku csv.

Przed wczytaniem danych do RStudio przyjrzałam im się w excelu i zaplanowałam jakie wizualizacje będę tworzyła. Ponieważ dane były zaprezentowane w różnych arkuszach, wybrałam interesujące mnie elementy i za pomocą formuły v-lookup zestawiłam je w jednej tabeli. Aby wykonać niektóre z wybranych przez siebie wykresów, musiałam wyszukać w Internecie dodatkowe dane i dodać je do tabeli głównej, m.in. koordynaty geograficzne polskich miast.

Następnie zaimportowałam dane do RStudio. Tam stworzyłam tabele, do której dodałam trzy interesujące mnie kolumny: zysk w euro, całkowita sprzedaż w euro oraz marża. Ponieważ firma, sprzedane towary zakupuje w walucie euro, a sprzedaje w euro jak i w polskich złotych, postanowiłam do celów analitycznych wybrać walutę euro jako główną.

```{r message=FALSE, warning=FALSE}
sample1 <- read_delim("sample1.csv", 
                      delim = ";", 
                      escape_double = FALSE, 
                      col_types = cols(`Operation Date` = col_date(format = "%Y%m%d"), 
                                       Year = col_factor(levels = c("2017", "2018")),  
                                       lat = col_number(),
                                       long = col_number()),
                     trim_ws = TRUE)

#wyfiltrowac korekty document typy i fracht item type


dane <- sample1 %>% filter(`Document Type` != "Credit Note",
                `Item Type` != "Fracht") %>%
  mutate(total_sales_in_euro = Quantity*`Item Price`/`Euro Rate`, 
                           profit_in_euro = total_sales_in_euro - `MEK Purchase Value`,
                           margin = profit_in_euro/total_sales_in_euro)

```

# Co przedstawiają moje dane?

Moje dane zawierają szczegóły transakcji sprzedażowych firmy X. W kolumnie „Document Type” zawarta jest informacja czy dana operacja była sprzedażą, czy korektą sprzedaży. Będę się zajmowała jedynie sprzedażą, dlatego wybieram typ: Invoice. W kolejnych kolumnach mamy informacje o kontrahencie firmy oraz podstawowe informacje adresowe (kod pocztowy, miejscowość oraz współrzędne geograficzne). W dalszej części tabeli możemy dużo dowiedzieć się o sprzedanym produkcie, min. o jego rodzaju, kolorze, rozmiarze cenie sprzedażowej jak i zakupowej, walucie operacji i sprzedanym wolumenie. 
W przedstawionym poniżej projekcie, będę analizowała sprzedaż firmy X, jej strukturę, wysokość, rozłożenie.


```{r}

str(dane)

```


# Wykres nr 1

Na pierwszym wykresie, przedstawiam dzienną wartość sprzedaży w analizowany okresie. Na stronie data-to-viz znalazłam odpowiedni do tego wykres. Funkcja slidera pozwala na zbliżenie i szczegółowe przejrzenie danych, ale moża również spojrzeć z perspektywy całego okresu.

```{r}
sprzedaz_data <- dane %>% select(`Operation Date`, total_sales_in_euro)

don <- xts(x = sprzedaz_data$total_sales_in_euro, 
           order.by = sprzedaz_data$`Operation Date`)

dygraph(don, 
        main = "Dzienna wartość sprzedaży 2017-2018 ",
        xlab = "data",
        ylab = "wartość sprzedaży") %>%
  dyOptions(labelsUTC = TRUE, 
            fillGraph=TRUE, 
            fillAlpha=0.4, 
            drawGrid = FALSE, 
            colors="lightblu1") %>%
  dyRangeSelector() %>%
  dyCrosshair(direction = "vertical") %>%
  dyHighlight(highlightCircleSize = 5, 
              highlightSeriesBackgroundAlpha = 0.2, 
              hideOnMouseOut = FALSE)  %>%
  dyRoller(rollPeriod = 1)

```

### Wnioski

Sprzedaż dzienna w analizowanej firmie jest nieregularna i cechuje ją wysoka zmienność. Może to wynikać z faktu, iż firma zajmuje się sprzedażą detaliczną jak i hurtową. Transakcje hurtowe powodują, iż dzienne wartości mogą istotnie różnić się od siebie. Fakt ten nie pozwala na wyciągnięcie wniosków o sezonowości sprzedaży. Dlatego poprzez agregację danym przyjrzę się im na przestrzeni kwartałów.


# Wykres nr 2

Chcąc sprawdzić, czy na sprzedaż firmy X ma wpływ sezonowość, a jeśli tak, to który kwartał charakteryzuje się sprzedażą największej ilości produktów, postanowiłam przedstawić dane na slopegrafie.
Aby pogrupować dane na kwartały, używam zmiennej system i w zależności od kwartału przypisuję mu wybrane miesiące, a następnie grupuję po latach i nowo utworzonej zmiennej system 


```{r}

miesiace <- dane %>%
  group_by(Year, Month) %>%
  summarize(sum = sum(Quantity),
            ) %>%
  mutate(system = ifelse(Month %in% c("January", "February", "March"), "Q1",
                         ifelse(Month %in% c("April", "May", "June"), "Q2",
                                ifelse(Month %in%c("July", "August", "September" ),"Q3","Q4")))) %>%
  group_by(Year, Quarter = system) %>%
  summarize(sum_of_quantity = sum(sum)) %>% 
  as.data.frame()

miesiace %>% newggslopegraph(Times = Quarter, 
                             Measurement = sum_of_quantity, 
                             Grouping = Year, 
                             Title = "Ilosc sprzedanych produktów wg kwartalow",
                             SubTitle = "",
                             Caption = NULL,
                             LineThickness = 1.5,
                             LineColor = "lightblue3",
                             DataTextSize = 2.75,
                             DataTextColor = "black")

```

### Wnioski
Na przedstawionym slopgrafie widzimy, iż największy wolumen sprzedaży to kwartał drugi, zarówno w roku 2017 jak i w roku 2018. Drugi największy wolumen jest w kwartale trzecim, również w następujących po sobie latach. Można z tego wywnioskować, iż największa ilość sprzedawanych produktów przypada na okres letni, od kwietnia do września,   ze szczytem sezonu przypadającym na Q2. Z przedstawionego wykresu, widać również wyraźnie, że firma się rozwija i w każdym kwartale roku 2018 zwiększyła swój wolumen sprzedaży w porównaniu z rokiem 2017.


# Wykres 3

Najbardziej ruchliwym kwartałem okazał się kwartał 2 w roku 2018. Przeanalizujmy sprzedaz, zyski oraz marżę w jednym z miesięcy w tym kwartale. 

```{r}

dane %>% filter(Year == 2017, Month == "April") %>%
  ggplot(aes(x=Quantity, 
             y=total_sales_in_euro,
             color = as.factor(`Item Size`))) +
    geom_point(alpha=0.5, size = 2) +
  geom_smooth(method=lm , color="darkgrey", se=FALSE) +
  theme_bw() +
  labs(title = "Sprzedaż a ilość z podziałem na rozmiary w kwietniu",
       colour = "rozmiar",
       x = "ilość",
       y = "wartość sprzedaży")

```



## Wykres nr 4

Po przeanalizowaniu wartości sprzedaży i ilości w kontekście czasu, przedstawiłam ją na mapie, aby dowiedzieć się, gdzie znajdują się nasi najwięksi klienci (Ci, którzy wydają u nas najwięcej).
Korzystając z pakietu maps tworzę mapę Polski oraz dane dotyczące lokalizacji naszych klientów Niestety nie znalazłam koordynatów dla wysztkich miast z bazy, dlatego niektóre dane mają 'NA', które zamianiłam na 0 i usunęłam. Są to jednak mniejsze miejscowości, które mają mniejszy wpływ na wynik mojej wizualizacji. Mimo wszystko sprawiło to, że nasz wykres jest przybliżeniem prawdziwej sytuacji. 

```{r}
Poland <- map_data("world") %>% 
  filter(region=="Poland")

domapy <- dane %>% 
  select(`Address 3`,lat, long, total_sales_in_euro) %>%
  mutate(mytext = paste(
    "City: ",`Address 3`, "\n", 
    "Tot. sale: ", total_sales_in_euro, sep=""))

domapy[is.na(domapy)] <- 0

domapy <- domapy %>% filter(lat != 0)

ggplot() +
  geom_polygon(data = Poland, 
               aes(x=long, 
                   y = lat, 
                   group = group), 
               fill="gray47", 
               alpha=0.3) +
  geom_point(data = domapy, 
             aes(x = long, 
             y = lat, 
             size = total_sales_in_euro,
             text = mytext),
             colour = "darkblue") +
  theme_void() +
  labs("Wartoś sprzedaży dla poszczególnych miast",
       size = "Wartość sprzedaży")

```

### Wnioski
Widać, że najwięcej kupują klienci z dużych miast, ale również z ich okolic. 

# Wykres nr 5

Przyjrzyjmy się teraz strukrurze sprzedaży? Wyfiltruję 6 najlepiej sprzedających się marek i kolorów.
Przedstawię ją na wykresie o nazwie dendrogram, który jest idealny do przedstawiania podziałów. Na początku zmieniam typ danych na listę węzłów. Następnię tworzę dendrogram, na którym za pomocą kolorów i wielkości pokazuję ilość sprzedanych produktów dla konkretnych marek.

```{r}
najlepsi_dostawcy <- dane %>%
  group_by(`Supplier`) %>%
  summarize(sum(Quantity)) %>%
  top_n(6)

data1 <- dane %>% 
  filter(`Supplier`%in% najlepsi_dostawcy$`Supplier`) %>%
  group_by(`Supplier`, `Item Size`) %>%
  summarize(s1 = sum(Quantity), s2 = sum(profit_in_euro))


data <- data.frame(
  level1="",
  level2=data1$Supplier,
  level3=data1$`Item Size`,
  level4=data1$s1)

# zmieniam ramkę danych na edge list!
edges_level1_2 <- data %>% select(level1, level2) %>% 
  unique %>% 
  rename(from=level1, to=level2)

edges_level2_3 <- data %>% 
  select(level2, level3) %>% 
  unique %>% 
  rename(from=level2, to=level3)

edge_list=rbind(edges_level1_2, edges_level2_3)

mygraph <- graph_from_data_frame(edge_list)

par(mar=c(0,0,0,0))
ggraph(mygraph, layout = 'dendrogram', circular = TRUE) + 
  geom_edge_diagonal(colour="grey") +
  geom_node_text(aes(x = x*1.09, y=y*1.09, label=c(unique(data$level1), 
                             unique(data$level2), 
                             data$level3)), hjust=1) +
  geom_node_point(aes(filter=leaf, 
                      size = c(0,najlepsi_dostawcy$`sum(Quantity)`, data$level4),
                      color = c(0,najlepsi_dostawcy$`sum(Quantity)`, data$level2))) +
  theme_void() +
  scale_fill_brewer(palette="Set2") +
  scale_color_brewer(palette = "Set2") +
  labs(size = "Ilość produktów",
       color = "supplier")



```

### Wnioski



## Wykres nr 6

Zobaczmy jeszcze, które produkty sprzedaja się najlepiej? 
Pogrupowałam dane na kolory (a dokładniej na grupy 15 kolorów, czyli np. blue to wszystkie odcienie niebieskiego) oraz na rozmiary i stworzyłam zgrupowany wykres kolumnowy.

```{r}
dane1 <- dane %>% filter(`Item Color` != "Unknown")

kolor <- dane1 %>%
  group_by(color = `Group Color`) %>%
  summarize(s = sum(Quantity)) %>%
  filter(color != "Unknown") %>%
  arrange(desc(s))

dane1$`Group Color` = factor(dane1$`Group Color`, levels = kolor$color)

dane1 %>%
  group_by(`Group Color`) %>%
  arrange(desc(desc(dane1$`Group Color`))) %>%
  ggplot(mapping = aes(y = as.factor(`Group Color`), 
                       x=Quantity, 
                       fill=as.factor(`Item Size`))) +
  geom_bar(stat = "identity",position="stack") +
  theme_bw() +
  scale_fill_brewer(palette="Set3") +
  scale_color_brewer(palette = "Set3") +
  labs(title = "Ilość sprzedanych produktów wg koloru i rozmiaru",
       x = "sprzedana ilość" ,
       y = "kolor" ,
       fill = "rozmiar")

```

### Wnioski



