---
title: "Projekt 1"
author: "Natalia Głodek"
date: "4 01 2022"
output: html_document
---

# CZĘŚĆ 1
Wybrać ok. 5 ciekawszych zadań, które robiliśmy dotąd na zajęciach i opisać ich rozwiązanie (podać kod, dodać coś słowem komentarza, być może pokazać przykłady działania). Rozsądnie dawać zadania dot. różnych technik, które pokażą, na ile przećwiczono kluczowe elementy działania.


## zad 1
Narysuj wykres pudełkowy z wąsem (boxplot()) dla zmiennych mpg, hp i qsec ze zbioru mtcars.

```{r}
boxplot(mtcars$mpg,
        main = "Boxplot spalania w zbiorze mtcars",
        col = "lightblue1",
        horizontal = TRUE)

boxplot(mtcars$hp,
        main = "Boxplot koni mechanicznych w zbiorze mtcars",
        col = "lightblue1",
        horizontal = TRUE)

boxplot( mtcars$qsec,
        main = "Boxplot dla qsec w zbiorze mtcars",
        col = "lightblue1",
        horizontal = TRUE)
```

Dodatkowo postanowiłam zaprezentować boxplot zużycia paliwa dla poszczególnych cylindrów

```{r}
boxplot(mpg~cyl, 
        data = mtcars, 
        col = "lightblue1",
        main = "Boxplot zużycia paliwa dla poszczególnych cylindrów")
```


## zad 2
Stworzyć funkcję, która na podstawie długości boków trójkąta odpowiada na pytanie o to, czy trójkąt jest ostrokątny, prostokątny lub rozwartokątny.

Jeżeli w trójkącie suma pól kwadratów zbudowanych na dwóch krótszych bokach jest równa polu kwadratu zbudowanego na najdłuższym boku, to trójkąt jest prostokątny, jeśli suma ta jest mniejsza, to trójkąt jest rozwartokątny, a jeśli większa - to ostrokątny.

```{r}
katy_trojkata <- function(a,b,c)
{
   if(a+b<=c || a+c<=b || b+c<=a)
  {
    print("Nie można stworzyć trójkąta z takich boków")
  }
  else
  {
    boki <- c(a, b, c)
    nowe_a = min(boki)
    indeks_nowe_a = which.min(boki)
    nowe_b = min(boki[-indeks_nowe_a])
    indeks_nowe_b = match(nowe_b, boki)
    nowe_c = boki[-c(indeks_nowe_a,indeks_nowe_b)]
    suma_kwadratow_a_b = nowe_a^2+nowe_b^2
    
    if(suma_kwadratow_a_b == nowe_c^2){return("Trójkąt jest prostokątny")}
    else if (suma_kwadratow_a_b < nowe_c^2){return("Trójkąt jest rozwartokątny")          }
    else if (suma_kwadratow_a_b > nowe_c^2)
    {
      return("Trójkąt jest ostrokatny")
    }
  }
  
}

#sprawdzenie działania funkcji dla różnych trójkątów

katy_trojkata(8,7,5)
katy_trojkata(3,4,5)
katy_trojkata(5, 7,9)
```


## zad 3
Użyć instrukcji if-else oraz funkcji ifelse() do sprawdzenia, czy dowolna liczba jest podzielna przez 4.

```{r}
sprawdz_czy_podzielna_przez_4 <- function(liczba)
  {
  ifelse(liczba %% 4 == 0, "liczba podzielna przez 4", "liczba niepodzielna przez 4")
  }

# sprawdzam dla kilku liczb

sprawdz_czy_podzielna_przez_4(4)
sprawdz_czy_podzielna_przez_4(8)
sprawdz_czy_podzielna_przez_4(13)

```

## zad 4
Wyświetlić wszystkie kraje afrykańskie, które w roku 1957 miały PKB większe niż 12000$ A czy jesteś w stanie narysować wykres, który pokazuje ile tych krajów było w każdym roku badania?

```{r}
library(gapminder)
library(dplyr)

kraje <- gapminder %>% rename(PKB = gdpPercap, rok = year)
kraje <- kraje %>% mutate(pop_mln = pop/1000000)

#Wyświetlić wszystkie kraje afrykańskie, które w roku 1957 miały PKB większe niż 12000
kraje_afrykanskie_1957 <- kraje %>% filter(continent == "Africa", rok == "1957", PKB > 1200)

kraje_afrykanskie_1957

#Wykres, który pokazuje ile tych krajów było w każdym roku badania
kraje_afrykanskie <- kraje %>% filter(continent == "Africa", PKB > 1200) 

hist(kraje_afrykanskie$rok, 
     main = "Ilość krajów afrykańskich z PKB większym od 1200 w wybranych latach",
     xlab = "rok", 
     ylab = "liczba krajów")

```

## zad 5
Wśród krajów o PKB niższym od 5000$ (rozważyć dane za rok 1977), wyznaczyć po trzy kraje z Afryki, Europy i Azji, w których spodziewana długość życia jest największa.

```{r}
kraje_1977 <- kraje %>% filter(rok == "1977",
                               PKB < 5000, continent != "Americas") %>% group_by(continent) %>% top_n(3, lifeExp)

kraje_1977
```




# CZĘŚĆ 2
Przeanalizować dane dołączone powyżej. Rozwiązanie powinno dać odpowiedź na pytanie o to, co przedstawiają w/w dane, a następnie odpowiedzieć na 3-4 postawione przez siebie pytania badawcze. Głównym celem badania jest poćwiczenie pracy ze wstępną analizą danych, a także z pakietami: tidyr i dplyr. Nie szarżowałbym z wykresami (to będzie główna tematyka drugiego projektu).


Najpierw wczytuje dane i uważnie je analizuje

```{r}
library(tidyr)
dane <- read.csv(file = "C:/Folders/Studia/semstr 3/WdAD/pliki/budzety2005.csv", sep = ",")
#str(dane)
```


## Jak brak wykształcenia wpływa na warunki społeczno ekonomiczne badanych osób, kim one są i dlaczego znalazły się w obecnej sytuacji?
pytanie badawcze 1

### Jak brak wykształcenia wpływa na przychody?
```{r}
dane1 <- dane %>% filter(age>23)
sredni_przychod_wg_educ <- dane1 %>% 
  group_by(educ) %>% 
  summarize(sredni_przychod = mean(totincGUS)) %>% 
  arrange(desc(sredni_przychod))

par(mar=c(4,8,4,1))
bar_przychod <- barplot(sredni_przychod_wg_educ$sredni_przychod, 
        names = sredni_przychod_wg_educ$educ,
        main = "średnie przychody wg edukacji",
        xlim = c(0,4000),
        horiz = T,
        las = 1)

text(bar_przychod, 
     sredni_przychod_wg_educ$sredni_przychod + 200,
     paste(round(sredni_przychod_wg_educ$sredni_przychod,2)),
     cex=1) 
```

Osoby bez edukacji mają najmniejsze przychody. Ich przychód w stosunku do osób z wyższym wykształceniem jest o 131% mniejszy.

### Przeanalizujmy zatem ich wydatki
```{r}
srednie_wydatki_wg_educ <- dane1 %>%
  group_by(educ) %>% 
  summarize(srednie_wydatki = mean(totexpGUS)) %>% 
  arrange(desc(srednie_wydatki))

par(mar=c(4,8,4,1))
bar_wydatki <- barplot(srednie_wydatki_wg_educ$srednie_wydatki, 
        names = srednie_wydatki_wg_educ$educ,
        main = "średnie wydatki wg edukacji",
        xlim = c(0,3500),
        horiz = T,
        las = 1)

text(bar_wydatki, 
     srednie_wydatki_wg_educ$srednie_wydatki + 200,
     paste(round(sredni_przychod_wg_educ$sredni_przychod,2)),
     cex=1) 
```

Osoby nie wykształcone w stosunku do osób z wykształceniem wyższym wydają mniej o 134%. Może sie to wiązać z mniejszymui przychodami

### Zobaczmy jeszcze czy osoby z brakiem wykształcenia mają mniejsze mieszkania

```{r echo=TRUE}
 sredni_metraz_wg_educ <- dane1 %>% 
  group_by(educ) %>% 
  summarize(sredni_metraz = mean(flatsize)) %>% 
  arrange(desc(sredni_metraz))

par(mar=c(4,8,4,1))
bar_metraz <- barplot(sredni_metraz_wg_educ$sredni_metraz,
        names = sredni_metraz_wg_educ$educ,
        main = "średni metraż wg edukacji",
        xlim = c(0,80),
        horiz = T,
        las = 1)
text(bar_metraz,
     sredni_metraz_wg_educ$sredni_metraz + 3,
     paste(round(sredni_metraz_wg_educ$sredni_metraz,2)),
     cex=1) 



```

Osoby bez wykształcenia w stosunku do osób z wysokim wykształceniem mają mniejsze mieszkania o 13%. Jednak spośród tych grup nie mają najmniejszych mieszkań. Może to wynikać z innych czynników, tak jak miejsce zamieszkania (na wsi wydatki na mieszkania są niższe)

### Kim sa osoby bez edukacji? Zacznijmy od zbadania ich płci, wieku i stanu cywilnego

```{r}
plec_educ <- dane1 %>%
  filter(educ == "no education") %>%
  count(sex = sex,educ = educ) %>% 
  pivot_wider(id_cols = sex, 
              names_from = educ, 
              values_from = n)
plec_educ

married_educ <- dane1 %>% 
  filter(educ == "no education") %>%
  count(married = married,educ = educ) %>% 
  pivot_wider(id_cols = married, 
              names_from = educ, 
              values_from = n)
married_educ

```

Przeciętna osoba bez wykształcenia to niezamężna kobieta, powyżej 71 lat

### A gdzie mieszkają osoby bez wykształcenia
```{r}
buildtype_educ <- dane1 %>% 
  filter(educ == "no education") %>%
  count(buildtype = buildtype,educ = educ) %>% 
  pivot_wider(id_cols = buildtype, 
              names_from = educ, 
              values_from = n)
buildtype_educ

townsize_educ <- dane1 %>% 
  filter(educ == "no education") %>%
  count(townsize = townsize,educ = educ) %>% 
  pivot_wider(id_cols = townsize, 
              names_from = educ, 
              values_from = n)
townsize_educ
```

Przeciętnie to osoba zamieszkująca wolno stojący dom na wsi.

### Wnioski
Zakładając, że badanie było robione w 2005 roku, osoby niewykształcone to osoby urodzone przed II wojną swiatową. W związku z wybuchem wojny musiały przerwać edukację lub wcale jej nie rozpocząć. Mieszkając na oszarach wiejskich, po wojnie nie miały mozliwośći do wznowienia edukacji.
W dużej większości są to kobiety, można przypuszczać iż mężczyżni albo nie przeżyli wojny albo zmarli we wcześniejszym wieku.
Stan cywilny kobiet to w większości niezamężne, ponieważ brak jest szczegółowych danych, można przypuszcząć iż są to raczej wdowy niż panny


## Jak industralizacja regionu wpływa na poziom życia mieszkańcow.
pytanie badawcze 2
```{r}
wojregion_farmsize <- dane %>% 
  group_by(wojregion) %>% 
  summarize(suma_pow_rolniczych = sum(farmsize)) %>% 
  arrange(suma_pow_rolniczych)

par(mar=c(4,11,4,1))
bar_wojeregion <- barplot(wojregion_farmsize$suma_pow_rolniczych,
        names = wojregion_farmsize$wojregion,
        main = "suma powierzchni rolnych wg województw",
        xlim = c(0,4000),
        horiz = T,
        las = 1)

text(bar_wojeregion, 
     wojregion_farmsize$suma_pow_rolniczych + 180,
     paste(round(wojregion_farmsize$suma_pow_rolniczych,2)),
     cex=1)   
```

Do celów porównawczych wybieramy dwa skrajne województwa o najmniejszym i największym rozkładzie % powierchni farmy spośród wszystkich województw.
Woj. Śląskie jest obszrem o najmniejszej powierzchi farm 314 jednostek i zajmujących 1,62 % całkowitej powierzchni badanej populacji.
Woj. lubelskie jest obszrem o największej powierzchi farm 3842 jednostek i zajmujących 18,27 % całkowitej powierzchni badanej populacji.

### Zobaczmy czy to wpływa na miejsce zamieszkania
```{r}
dane_woj <- dane %>% filter(wojregion %in% c("Lubelskie","Slaskie"))
wojregion_townsize <- dane_woj %>% 
  count(townsize = townsize,woje = wojregion) %>% 
  pivot_wider(id_cols = townsize, 
              names_from = woje, 
              values_from = n)
wojregion_townsize
                                                       
wojregion_buildtype <- dane_woj %>% 
  count(buildtype = buildtype,woje = wojregion) %>% 
  pivot_wider(id_cols = buildtype, 
              names_from = woje, 
              values_from = n)
wojregion_buildtype

wojregion_flatsize <- dane %>% 
  group_by(wojregion) %>% 
  summarize(sredni_metraz = mean(flatsize)) %>% 
  filter(wojregion %in% c("Lubelskie","Slaskie"))

barplot(wojregion_flatsize$sredni_metraz, 
        names = wojregion_flatsize$wojregion,
        main = "średni metraż w województwie śląskim i Lubelskim",
        ylim = c(0,75))
```

Większość ludności ze Śląska zamieszkuje mieszkania typu multi-flat (bloki) w większych miejscowościach, natomiast w woj. Lubelskim ludzie mieszkają na wsiach w domach wolnostojących. 
Średni metraż mieszkań jest większy na śląsku ze względu na tańsze koszty mieszkania na wsi.

### A czy wpływa na edukację?
```{r}
wojregion_educ <- dane_woj %>% 
  count(poziom_edukacji = educ, woje = wojregion) %>% 
  pivot_wider(id_cols = poziom_edukacji,
              names_from = woje, 
              values_from = n)  
wojregion_educ
```

Widać, że poziom edukacji jest znacznie wyższy w województwie śląskim. Oznacza to, że industrializacja ma duży wpływ na edukacje.

### Zbadajmy jeszcze gdzie są większe przychody?
```{r}
wojregion_income <- dane %>% 
  group_by(wojregion) %>% 
  summarize(srednia_przychodow = mean(totincGUS)) %>% 
  filter(wojregion %in% c("Lubelskie","Slaskie"))

barplot(wojregion_income$srednia_przychodow, 
        names = wojregion_income$wojregion,
        main = "średnie przychody w województwie śląskim i Lubelskim",
        ylim = c(0,2300))
```

Nie widać znacznych różnic między średnimi przychodami w woj. śląskim a w woj. lubelskim.

### Wnioski
Industralizacja danego regionu wpływa przede wszsytkim na miejsce zamieszkania jego polulacji oraz na jej edukację.
Natomiast ma ona mniejszy wpływ na przychód całkowity.
Srednia wielkość powierzchi mieszkaniowej w województiw lubeskim z dużą ilośćią gospodarstw rolnych, wynika z rozkładu typu budownictwa zamieszkiwanego przez populację.
Na obszrach rolniczych są to w większości domy stojące, natomiast w regionie przemysłowym są to w większości mieszkania w blokach 


## Kim są w Polsce osoby samozatrudnione i w jakim regionie najlepiej prowadzi im się biznes 
pytanie badawcze 3
```{r}

typ_pracy <- dane %>% 
  group_by(mainincHH) %>% count(mainincHH) %>% 
  arrange(desc(n))
par(mar=c(4,13,4,1))
barplot(typ_pracy$n, 
        names = typ_pracy$mainincHH,
        main = "ilość pracowników wg typu pracy",
        horiz = T,
        las = 1,
        xlim = c(0,7600))


total_income <- sum(dane$totincGUS)

praca_income <- dane %>% 
  group_by(mainincHH) %>% 
  summarize(procent_totinc = sum((totincGUS)/total_income)*100) %>%
  arrange(desc(procent_totinc))

barplot(praca_income$procent_totinc, 
        names = praca_income$mainincHH,
        main = "przychód ze wg na typ pracy (w %)",
        horiz = T,
        las = 1,
        xlim = c(0,30))

```

### Czy dominują tutaj nieżonaci mężczyźni?

Osoby samozatrudnione (nie w rolnictwie) stanowią 2041 osoób, czyli 6,8% badanych. Odpowiadaja oni aż za 10,14% całkowitego przychodu.

```{r}
plec_praca <- dane %>% 
  filter(mainincHH == "nonfarm selfempl.") %>%
  count(sex = sex,typ_pracy = mainincHH) %>%
  pivot_wider(id_cols = sex, 
              names_from = typ_pracy, 
              values_from = n)
plec_praca

married_praca <- dane %>% 
  filter(mainincHH == "nonfarm selfempl.") %>%
  count(married = married,typ_pracy =mainincHH) %>%
  pivot_wider(id_cols = married, 
              names_from = typ_pracy, 
              values_from = n)
married_praca

```

Wśród osoób samozatrudnionych znajdują się zarówno kobiety jak i mężczyźni. Mężczyzn jest wiecej, jednak nie jest to bardzo mała różnica.
Ku mojemu zdziwieniu więcej (nieznacznie) jest osób w związku małżeńskim.

### Gdzie najlepiej prowadzi im się biznes?

```{r}
praca_woje1 <- dane %>% 
  filter(mainincHH == "nonfarm selfempl.") %>% 
  group_by(wojregion) %>% count(mainincHH)

praca_woje2 <- dane %>% 
  filter(mainincHH == "nonfarm selfempl.") %>% 
  group_by(wojregion) %>% 
  summarize(sredni_income = mean(totincGUS))

woje <- data.frame(wojewodztwa = praca_woje1$wojregion,
                   liczba_samozatrudnionych = praca_woje1$n,
                   sredni_przychod = praca_woje2$sredni_income )
woje

praca_miasta1 <- dane %>% 
  filter(mainincHH == "nonfarm selfempl.") %>% 
  group_by(townsize) %>% 
  count(mainincHH)

praca_miasta2 <- dane %>% 
  filter(mainincHH == "nonfarm selfempl.") %>% 
  group_by(townsize) %>% 
  summarize(sredni_income = mean(totincGUS))

miasta <- data.frame(miasta = praca_miasta1$townsize,
                     liczba_samozatrudnionych = praca_miasta1$n,
                     sredni_przychod = praca_miasta2$sredni_income)
miasta

```

Samozatrudnionym najlepiej wiedzie się w woj. Mazowieckim, gdzie średni dochód to 4384,49 i jest prawie dwukrotnie wyższy niż w woj. Lubuskim. 
Aż 28,71% wszystkich samozatrudnonych zlokalizowanych jest w wioskach, ale już ich udział w ogólnym przychodzie to 25,04%.
Po przeciwległej stronie są miasta powyżej 500 000 mieszkańców, w których znajduje się 15,19% wszystkich samozatrudnionych, ale generują oni 22,95% przychodu. Również średnie przychody są zdecydwoanie większe w miastach powyżej 500 000 niż w wioskach.


## W jakim rodzaju budynku (multi-flat, free standing, terrace/twin, other) rachunki są najwyższe (i najniższe) w poszczególnych województwach
pytanie badawcze 4

```{r}
srednie_wydatki_na_metr <- dane %>% group_by(wojregion, buildtype) %>% summarize(srednie_wydatki_na_metr = mean(bills/flatsize))
srednie_wydatki_na_metr

wydatki_wojewodztwo_typ_max <- srednie_wydatki_na_metr %>% top_n(1, srednie_wydatki_na_metr)
wydatki_wojewodztwo_typ_max

wydatki_wojewodztwo_typ_min <- srednie_wydatki_na_metr %>% top_n(-1, srednie_wydatki_na_metr)
wydatki_wojewodztwo_typ_min
```

W większości województw najtańsze rachunki wychodzą w domu wolno stojącym. Może to wynikać, z faktu iż owe budynki znajdują się głownie na wsiach, przez co ich koszty są dużo mniejsze.

Jeżeli chodzi o najwyższe kosty, to w wielu województwach przypadają one na multi-flat, czyli bloki. Najprawdopodobniej jest tak dlatego, iz znajdują sie one głównie w dużych miastach, przez co rachunki staja sie wyższe.

## Wnioski ogólne
Dane predstawiają bardzo dużo różnych informacji. 
Możemy się dowiedzieć o sposobie mieszkania badanych osób: 
- czy mieszkają w mieście czy na wsi
- w jakim typie zabudowy mieszkają
- jaka jest własność
Wiele również możemy wywnioskować, analizując edukacje i jej wpływ na badanych. 
W danych tych jest również kilka ciekawych informacji o przychodach, wydatkach czy rachunkach.
Analizując dane budżet2005 dostrzegłam, że badanie zostało przeprowadzone głównie na ludziach mieszkających na wsiach.


